臺灣雲林地方法院民事判決　　　　　　　 94年度簡上字第4號
上　 訴　 人　戊○○
視 同上訴 人
兼訴訟代理人　乙○○
被　上訴　人　中國信託商業銀行股份有限公司
法 定代理 人　丁○○
訴 訟代理 人　甲○○
　　　　　　　丙○○
上列當事人間請求清償債務事件，上訴人對於中華民國93年12月
7 日臺灣雲林地方法院斗六簡易庭93年度六簡字第269 號第一審
判決提起上訴，本院於民國94年6 月22日言詞辯論終結，判決如
下：
    主  文
上訴駁回。
第二審訴訟費用由上訴人連帶負擔。
    事實及理由
甲、上訴人方面：
  一、聲明：(一)原判決不利於上訴人部分廢棄。
            (二)廢棄部分駁回被上訴人在第一審之訴。
  二、陳述：除與原判決記載相同者，茲引用之外，補稱：
      視同上訴人乙○○與上訴人戊○○向上訴人公司申辦信用
      卡正、附卡，信用卡申請書雖為上訴人親自簽名，然被上
      訴人公司未將連帶負責之契約條款特別註明，上訴人未能
      知悉。且信用卡是國人日常生活重要消費工具，主要在替
      代現金，保證、連帶清償並非基本功能、需求，自非消費
      者所預期會有的義務。此外，消費者無法對契約條款有任
      何增刪、變更意見，只能接受契約條款內容，因此進行解
      釋自應調和締約雙方的經濟實力，又附卡使用人多屬經濟
      狀況較差的家屬，反須與正卡持有人負連帶清償債務，顯
      也不合理，故此約定，應為無效，是原審判決上訴人應連
      帶給付，尚有未合，爰提起上訴。
  三、證據：提出剪報影本1紙為證。
乙、被上訴人方面：
  一、聲明：駁回上訴。
  二、陳述：除與原判決記載相同者，茲引用之外，補稱：
      正、附卡持有人負連帶保證責任之約款係記載在金卡轉換
      申請書的背面之第二條，且給予上訴人合理的審閱期間，
      上訴人申請將原信用卡轉換為金卡時，理應知悉該約款。
  三、證據：提出金卡轉換申請書1份為證。
    理  由
一、按民事訴訟法第56條第1 項第1 款，所謂共同訴訟人中一人
    之行為，有利益於共同訴訟人或不利益於共同訴訟人，係指
    於行為當時就形式上觀之，有利或不利於共同訴訟人而言，
    非指經法院審理結果有利者其效力及於共同訴訟人，不利者
    其效力不及於共同訴訟人而言。故共同訴訟人中之一人，對
    於下級法院之判決聲明不服提起上訴，在上訴審法院未就其
    內容為審判之前，難謂其提起上訴之行為對於他共同訴訟人
    不利，其效力應及於共同訴訟人全體；即應視其上訴為共同
    訴訟人全體所為。又民法第275 條規定連帶債務人中之一人
    受確定判決，而其判決非基於該債務人之個人關係者，為他
    債務人之利益亦生效力，故債權人以各連帶債務人為共同被
    告提起給付之訴，被告一人提出非基於其個人關係之抗辯有
    理由者，對於被告各人即屬必須合一確定，自應適用民事訴
    訟法第56條第1 項之規定（最高法院52年台上字第1930號及
    33年上字第4810號判例參照）。本件原審係判決命上訴人戊
    ○○與乙○○應負連帶給付之責任，雖僅由上訴人戊○○提
    起上訴，惟其以非基於個人關係之抗辯事由（即信用卡契約
    所定之正附卡應連帶負責之約款無效）而提起本件上訴，則
    揆諸前揭說明，其上訴之效力應及於一審同造之乙○○，爰
    將其併列為視同上訴人予以審理、裁判。
二、被上訴人主張：視同上訴人乙○○前於民國81年10月間將原
    來向被上訴人申請之信用卡一般卡正卡轉換為金卡之正卡，
    原附卡持有人即上訴人戊○○則將原來之一般卡附卡轉換為
    金卡附卡，依約二人均得於特約商店記帳消費，但應於繳款
    截止日前向被上訴人繳款。詎自發卡日起至93年5 月24日結
    帳日止，記帳尚餘新臺幣（下同）283,115 元及利息未給付
    。此外，信用卡金卡轉換申請書之背面載有信用卡約定條款
    ，其中第二條即載明正、附卡持有人應就正附卡消費款負連
    帶保證清償責任等語，業據被上訴人提出金卡轉換申請書、
    帳務明細表各一份為證，並為上訴人所不爭，堪信為真實。
三、本件兩造所爭執者在於：系爭信用卡契約約定正、附卡持卡
    人互負連帶清償責任之約定有無違反誠信、平等互惠原則，
    是否對上訴人顯失公平而無效？
  (一)系爭信用卡約定條款雖係被上訴人單方所擬定之定型化契約
    條款，然並非定型化契約條款即必對消費者不利或違反誠信
    原則。就銀行而言，銀行針對正卡決定是否核發信用卡及信
    用額度之多寡，其主要因素在於正卡申請人個人信用情況之
    差異，倘發卡機構對於申請人為資力及信用能力之徵信後，
    認為正卡申請人符合其所擬定之標準而核發信用卡時，附卡
    持卡人在毋須經發卡銀行為信用狀況調查下，即可與正卡持
    卡人共用信用額度消費，並未限制附卡持卡人之消費額度，
    且由正卡持卡人繳納款項，發卡銀行及正卡持卡人均擔負附
    卡持卡人事後可能無力償還之風險。上訴人雖辯稱：附卡申
    請人其經濟地位通常較處弱勢，倘若科以附卡持卡人須為正
    卡持卡人之消費款負連帶清償責任，顯然係要求弱勢之附卡
    持卡人負擔超過其能力及預期之債務，此種情形有失公平云
    云。惟經濟能力不佳之消費者在是否申請信用卡，以及究係
    自己申請正卡或以擔任他人附卡方式取得信用卡，本即為消
    費者申請信用卡時應當仔細衡量之問題，倘若消費自忖其弱
    勢地位後，仍願以持有附卡方式，通過信用審核，取得等同
    於正卡持卡人之消費額度，就附卡持卡人而言，不啻亦屬一
    種利益。雖然此種利益通常伴隨高風險（亦即須負擔正卡消
    費額度內債務之連帶清償責任），但附卡持卡人願意選擇高
    額利益，對於伴隨而來之等高風險，自亦應當承當。況且正
    卡持卡人通常為附卡持卡人之父母、配偶、子女或兄弟姊妹
    等親友，其消費習性以及還款能力，附卡持卡人應較發卡機
    構更為了解，倘附卡持卡人發現正卡持卡人之消費狀況不正
    常或信用能力遽減時，亦可辦理書面退保手續，終止其與銀
    行間之信用卡契約關係，以隨時降低其風險。故而銀行利用
    定型化契約條款要求附卡使用人必須與正卡持卡人負連帶清
    償責任，以使銀行可調整其對正、附卡持卡人之風險控管，
    尚難謂有違背誠信原則或顯失公平之虞。
  (二)又一般發卡機構均將「同意信用卡正、附卡持卡人間互負連
    帶保證責任」等字記載於信用卡申請書背面或簽名欄上，理
    論上申請人於申請前，應當已經詳閱條文內容，而依一般申
    請信用卡實務，申請人取得申請書提出申請前，並無所謂急
    迫性，通常係在申請人有使用信用卡需要時，始向發卡機構
    取得申請書表格填寫，填寫完畢後亦無立即交付之必要。換
    言之，申請人大可從容不迫地詳閱申請書所載文字後，始提
    出申請，若申請人已經提出申請，其後始稱申請時未仔細詳
    閱申請書內容或稱未見約定條款云云，若此種抗辯可採，則
    契約交易安全及金融市場穩定恐將難以維繫。倘契約當事人
    對於簽約內容漠不關心，嗣後又如何能對此一漠不關心態度
    冀望免責？何況本件信用卡金卡轉換同意書背面之約定條款
    第2 條已明確載明：「正附卡全部應付款項由正附卡申請人
    負連帶清償責任」等文，其排列位置、條號順序均在整份約
    定條款之首要顯著位置，並無使閱讀條款之消費者輕忽之可
    能。是上訴人以信用卡契約條款之字體過於細小且排版印刷
    過密，被上訴人未將連帶負責之約款特別註明，致使上訴人
    難以注意其存在或辨識，而認系爭信用卡約定條款違反誠信
    原則，並不足採。
  (三)至於上訴人提出之剪報資料，僅得證明就此信用卡契約條款
    是否有效之法律問題，在法院實務上仍有不同見解存在，惟
    該法律問題既尚無最高法院判例可資依循，本院本於合議庭
    之見解而為上開認定，自不受其他不同見解之拘束
四、從而，被上訴人本於信用卡契約及連帶債務之法律關係，請
    求上訴人給付信用卡消費款283,115 元，其中271,593 元自
    93 年5月24日起至清償日止，按年息百分之20計算之利息，
    為有理由，應予准許。原審判命上訴人連帶如數給付，並依
    職權為假執行之宣告，於法並無不合，上訴意旨指摘原判決
    不當，求予廢棄改判，為無理由，應駁回其上訴。
五、據上論結，本件上訴為無理由，依民事訴訟法第436 條之1
    第3 項、第449條第1項、第85條第2項，判決如主文。
中　　華　　民　　國　　94　　年　　7　　月　 　1　　日
                  民事第二庭    審判長　陳宏卿
                                法  官　陳秋如
                                法  官  趙思芸
以上正本係照原本作成。
本件不得上訴。
中　　華　　民　　國　　94　　年　　7　　月　 　1　　日
                                書記官  朱克文
